臺灣高等法院臺南分院刑事裁定　　　　　96年度交抗字第65號
抗 告 人即
原處分機關　交通部公路總局嘉義區監理所雲林監理站
受處分人即
異　議　人　甲○○
上列抗告人因受處分人違反道路交通管理處罰條例案件，不服臺
灣雲林地方法院交通法庭中華民國九十六年三月二十八日裁定（
九十六年度交聲字第四五號），提起抗告，本院裁定如下：
    主  文
抗告駁回。
    理  由
一、抗告意旨略以：
  (一)查行政罰法第二十七條：「行政罰之裁處權，因三年期間之
    經過而消滅。」，又第四十五條規定：「本法施行前違反行
    政法上義務之行為應受處罰而未經裁處，於本法施行後裁處
    者，除第十五條、第十六條、第十八條第二項、第二十條及
    第二十二條規定外，均適用之。前項行政罰之裁處權時效，
    自本法施行之日起算。」。所謂「法律不溯及既往原則」即
    法律自施行之日起發生效力；而效力約束之對象僅及於法律
    生效後所發生之事件。換言之，即法律之效力不溯及於該法
    律發生效力以前所發生之事件，此乃法律適用之基本原則，
    本案行為時間為民國九十年八月三十一日，本站於九十五年
    二月五日行政罰法施行前並未裁決，本件之裁處權時效自有
    前揭行政罰法第四十五條第二項（過渡條款）之適用，不宜
    僅類推適用第二十七條、第四十五條第一項而捨棄第四十五
    條第二項之特別規定，其「時效之起算點」為「自行政罰法
    施行之日（九十五年二月五日）起算三年」，本案之裁決並
    未釐於裁處權時效，先予敘明。
  (二)查九十五年二月五日行政罰法未施行前，有關行政罰之裁處
    權時效，並無個別行政法律明文規定，按時效制度之目的在
    於尊重既存之事實狀態，及維持法律秩序之安定，與公益有
    關，須逕由法律明定，不得授權行政機關衡情以命令訂定或
    由行政機關依職權以命令訂之，司法院釋字第四七四號解釋
    理由書載之甚詳。次查道路交通管理處罰條例就裁處權時效
    並無特別規定，於行政罰法施行前實存有法律漏洞，惟觀諸
    前揭行政罰法第二十七條第一項、第四十五條規定，立法者
    考量法安定性原則，既已就行政罰法施行前存在之法律漏洞
    ，以第四十五條明訂過渡條款予以填補，並訂有裁罰權時效
    之起算點，以符合法之安定性原則要求，應予尊重。原審在
    解釋及適用法律時，忽略行政罰法第四十五條之規定，轉而
    適用行政法上一般原則（誠信原則），此一適用與立法者之
    立法意旨實有未合。再者，誠信原則雖為公法與私法共通之
    基本原理，人民就公法權力的行使與防禦，亦有適用，如公
    法上權利人長期間不行使其權利，且在此期間內，其有某種
    行為，令人信賴其不行使此種權利，則權利人將喪失其權利
    ，嗣後不得再行使此項權利。本案本站於九十六年二月二十
    七日裁決，其未裁罰之期間，係屬消極不作為行為，惟此「
    消極不作為行為」難以有外在的客觀表現使人民信賴，審酌
    道路交通管理處罰條例並未有裁處權時效之規定，受處分人
    在客觀上並未有使其相信原處分機關不行使裁處權之「信賴
    利益」存在，應無疑義，然本站於該「未行使裁罰權期間」
    ，並未有「某種行為」令受處分人信賴本站不行使裁罰權，
    並不足以使受處分人產生信賴，本件應無誠實信用原則之適
    用。又「誠實信用原則」為行政法上一般法律原則，按法律
    位階理論中「適用優先原則」，在適用法律時應優先適用低
    位階之法規範（如行政罰法第四十五條過渡條款之裁處權規
    定），不得逕行適用高位階之法規範（如一般法律原則之「
    誠信原則」），除非欠缺適當之低位階法規範可資適用。本
    件已有行政罰法第四十五條之規定，自應優先適用，而非直
    接援引誠實信用原則。
  (三)本案為警方攔停舉發駕駛人羅時億「逆向（快車道）行駛，
    因而肇事危險駕駛」違規，涉及逆向行駛並肇事，案發當時
    汽車所有人（即受處分人）應已知悉，且依據經驗法則，若
    當事人對違規事實有疑義，本於自身權益，必主動提出陳述
    或異議，惟查受處分人及駕駛人自舉發時間（九十年八月三
    十一日）至本站裁決前，未依道路交通管理處罰條例第九條
    「不服舉發事實者，應於十五日內，向處罰機關陳述意見…
    」規定提出陳述或異議，實有任其閒置、放棄陳述機會之情
    ，原審將受處分人未提供有利證據之不利益部分，全歸於本
    案裁決延遲（原處分機關內部事由及國家整體運作）所致，
    實有失公允。
  (四)綜上所述，本案為受處分人違反行政法上義務之行為（「逆
    向（快車道）行駛，因而肇事危險駕駛」違規），本應接受
    裁罰處吊扣汽車牌照三個月，其裁處權時效，因行政罰法於
    九十五年二月五日施行，應優先適用該法第四十五條第二項
    之規定，本站於九十六年二月二十七日裁處之，仍於有效裁
    處權期間內，應屬適法，未逾裁處權時效，又原審援引「誠
    實信用原則」，認事用法實有疑義，爰請求撤銷原裁定，並
    維持原裁決之處分云云。
二、按行政罰之裁處權，因三年期間之經過而消滅。前項期間，
    自違反行政法上義務之行為終了時起算。但行為之結果發生
    在後者，自該結果發生時起算。本法施行前違反行政法上義
    務之行為應受處罰而未經裁處，於本法施行後裁處者，除第
    十五條、第十六條、第十八條第二項、第二十條及第二十二
    條規定外，均適用之。前項行政罰之裁處權時效，自本法施
    行之日起算。行政罰法第二十七條第一項、第二項及第四十
    五條分別定有明文。而行政罰法第四十五條之立法理由明文
    ：「一、法律不溯及既往，乃法律適用之基本原則，如認其
    有溯及既往之必要者，即應以法律明白規定，方有所依據，
    本條即本此原則而設。…三、本法施行前違反行政法上義務
    之行為應受處罰而未經裁處者，於本法施行後裁處時，其裁
    處權時效，除非個別行政法律另有規定，依其規定外，均自
    本法施行之日起算。至於有關時效期間之規定，自仍適用本
    法。」。
三、經查：
  (一)受處分人甲○○所有車號N5－9607號車，由案外人羅時億駕
    駛，於九十年八月三十一日行經台中縣大雅鄉○○路及中清
    南路五號前，因「逆向（快車道）行駛，因而肇事危險駕駛
    」，經台中縣警察局以中縣警交字第Ｈ00000000號違規單，
    舉發違反道路交通管理處罰條例第四十三條第一項第一款違
    規之事實，有舉發違反道路交通管理事件通知單影本在卷可
    稽，堪以認定。
  (二)查道路交通管理處罰條例就裁處權時效並無特別規定，是以
    ，在行政罰法九十五年二月五日施行後，有關違反行政法上
    義務行為之處罰，應依行政罰法規定辦理無誤。受處分人違
    反行政法上義務之行為終了時點，係於九十年八月三十一日
    ，原處分機關於九十六年二月二十七日裁處時，行政罰法已
    施行，依上開規定，尚難直接適用或類推適用行政罰法第二
    十七條第一項，認已罹於時效，因而不予處罰。然上開行政
    罰法施行前之法律漏洞，仍應求諸行政法上之一般法律原則
    ，以審酌原處分機關之處分是否適法。
  (三)按時效制度與人民權利義務有重大關係，其目的在於尊重既
    存之事實狀態，及維持法律秩序之安定，與公益有關，須逕
    由法律明定，不得授權行政機關衡情以命令訂定或由行政機
    關依職權以命令訂之，司法院釋字第四七四號解釋理由書載
    之甚詳。況國家刑罰權對於死刑、無期徒刑等重罪，尚設有
    追訴權時效制度（刑法第八十條以下參照），對於惡性輕微
    之行政罰，如妨害安寧秩序、善良風俗等，亦有社會秩序維
    護法第三十一條：「違反本法行為，逾二個月者，警察機關
    不得訊問、處罰，並不得移送法院。前項期間，自違反本法
    行為成立之日起算。但其行為有連續或繼續之狀態者，自行
    為終了之日起算」之裁處時效規定，則對於惡性更低之交通
    秩序罰，豈有放任而永久追訴處罰之理。有鑑於此，行政罰
    法設有時效制度，亦可知公路主管機關對於違反道路交通管
    理事件行為人，其是否行使裁罰權，實不宜久懸不決，而使
    處罰關係處於不確定狀態，致影響人民權益。又按行政行為
    應受法律及一般法律原則之拘束，行政程序法第四條定有明
    文；又行政行為，應以誠實信用之方法為之，並應保護人民
    正當合理之信賴，行政程序法第八條亦有明文。而行政行為
    應以誠實信用之方法為之，及需符合信賴保護原則，早為我
    國學界及實務界所肯認，前揭行政程序法有關之規定，係此
    一原則之明文化。所謂誠實信用之原則，係在具體的權利義
    務之關係，依正義公平之方法，確定並實現權利之內容，避
    免一方犧牲他方利益以圖利自己，應以權利人及義務人雙方
    利益為衡量依據，並應考察權利義務之社會上作用，於具體
    事實妥善運用之方法。本件違規時間九十年八月三十一日，
    應到案日期為九十年九月十五日前，裁決日期則為九十六年
    二月二十七日，是自違規日至裁決日止，經過五年餘，此有
    原處分機關所提供之違反道路交通管理事件裁決書附卷可稽
    。此外，原處分機關於移送書中坦承「裁決單位人力不足，
    違規案件數量龐大，往往難依前揭細則所定期限裁決完畢」
    。顯見，此等疏失係基於原處分機關之內部事由及國家整體
    行政權運作，而與受處分人無涉，此部分不利益，自應由國
    家機關承受，而不得轉嫁由受處分人承擔。況且，原處分機
    關亦未舉出遲未裁決之合理事證，顯見原處分機關內部並無
    任何控管舉發案件之積極作為，而無正當理由長期任令該等
    舉發事件處於不確定狀態。又本件作成裁決時間與違規時間
    相隔五年餘，顯已超過行政罰法第二十七條所規定三年之裁
    罰時效，非但行政罰裁處權長久處於懸而未決之狀態，且致
    使受處分人遭受處罰機關突襲性之行政罰處分，而蒙受重大
    之不利益，顯已違背人民對於交通裁罰制度之合理信賴，亦
    與誠實信用原則有違，且違反之情節重大。況若處罰機關長
    時間延宕而未為裁決，人民對於違規之事實有爭執時，往往
    亦因時間之經過，致未能即時提出有利之證據，實影響其權
    益甚鉅，受處分人縱有其他阻卻違法事由存在，亦因時間經
    過而難以舉證。是以，處分機關長時間怠於行使裁處權之不
    利益，應責由其自行承擔，要無轉嫁而由人民承受之理。
四、綜上所述，原處分機關對於受處分人之違規行為在違規後約
    五年餘，始作成本件裁決處分，且其延宕無任何正當理由，
    是依時效制度之法理而適用時效規定，該等行政行為顯非以
    誠實信用之方法為之，即難認適法。受處分人於原審聲明異
    議意旨指摘及此，原處分機關所為裁罰，於法尚有未洽，自
    應將原處分撤銷，為受處分人不罰之諭知，以資適法。從而
    原審裁定撤銷抗告人之原處分，本院認其認事用法均無不合
    ，抗告人指摘原裁定不當，為無理由，應予駁回。
五、據上論結，應依道路交通案件處理辦理辦法第二十六條，刑
    事訴訟法第四百十二條，裁定如主文。
中　　華　　民　　國　　96　　年　　5 　　月　　7 　　日
                  刑事第六庭    審判長法　官  蔡崇義
                                      法　官  曾文欣
                                      法　官  杭起鶴
以上正本證明與原本無異。
不得再抗告。
　　　　　　　　　　　　　　　　　　　書記官  魏安里
中　　華　　民　　國　　96　　年　　5　　月　 　8　 　日
